臺灣臺北地方法院民事判決
110年度訴字第3720號
原      告  兆基管理顧問股份有限公司

法定代理人  李建成  
訴訟代理人  巫芸甄律師
被      告  林嘉楷  

訴訟代理人  蘇清文律師
            吳詩凡律師
上列當事人間請求損害賠償事件，本院於民國111年3月28日言詞
辯論終結，判決如下：
    主      文
被告應給付原告新臺幣壹拾萬柒仟肆佰元，及自民國一百一十年
八月四日起至清償日止，按週年利率百分之五計算之利息。
原告其餘之訴駁回。
訴訟費用由被告負擔百分之六，餘由原告負擔。
本判決第一項得假執行。但被告如以新臺幣壹拾萬柒仟肆佰元為
原告預供擔保，得免為假執行。
原告其餘假執行之聲請駁回。 
    事實及理由
壹、程序方面：
    按原告於判決確定前得撤回訴之全部或一部，但被告已為本
    案之言詞辯論者，應得其同意；訴之撤回應以書狀為之，但
    於期日，得以言詞向法院或受命法官為之，民事訴訟法第26
    2條第1項、第2項分別定有明文。查原告起訴時原以林嘉楷
    、林雯潔之繼承人（即林嘉楷、高瑞宏、高曉薇）為被告提
    起本件訴訟，並聲明：㈠被告林嘉楷應給付原告新臺幣（下
    同）189萬3,903元，及自起訴狀繕本送達翌日起至清償日止
    ，按週年利率5％計算之利息。㈡被告林雯潔之繼承人於繼承
    林雯潔遺產範圍內給付原告189萬3,903元，及自起訴狀繕本
    送達翌日起至清償日止，按週年利率5％計算之利息。㈢前兩
    項聲明，如有任一被告為全部或部分之給付者，其餘被告於
    該給付範圍內免為給付（見本院卷第9頁）。嗣於民國110年
    9月15日言詞辯論期日當庭撤回訴之聲明關於林雯潔之繼承
    人部分（見本院卷第145頁），而被告亦當庭同意上開撤回
    （見本院卷第145頁），依前揭規定，此部分已生合法撤回
    效力。
貳、實體方面：
一、原告主張：原告於106年6月8日向訴外人周聖順及曹錦麗承
    租其所有門牌號碼臺北市○○區○○路000巷0號1至4樓及地下一
    層，並簽訂不動產租賃契約書，約定租賃期間自106年6月1
    日起至115年5月31日止。又原告將門牌號碼臺北市○○區○○路
    000巷0號2樓（下稱系爭房屋）裝修改建隔間為4間套房，嗣
    於109年12月11日將系爭房屋中之201室（下稱系爭201室）
    轉租予被告，並簽訂住宅租賃契約書（下稱系爭租約），約
    定租賃期間自109年12月11日起至110年12月10日止，每月租
    金1萬2,300元。後被告將系爭201室交予其母林雯潔居住使
    用，然林雯潔於110年2月5日在系爭201室處自縊死亡，致系
    爭房屋成為凶宅，影響承租人承租意願，降低房屋出租之租
    金價值，事後原告僅得將系爭201室租金調降至7,200元始得
    以出租，租金減損比例為41.5％，且原告事故發生前每月收
    取系爭房屋之4間套房租金共7萬0,500元，依此減損比例計
    算，原告因此受有每月租金減損2萬9,258元（計算式：7萬0
    ,500元×41.5％＝2萬9,258元，元以下四捨五入），迄至原告
    得使用系爭房屋之期間即115年5月31日止，尚有1,942日，
    故原告所受損失共189萬3,903元（計算式：2萬9,258元÷30×
    1,942＝189萬3,903元）。退步言之，系爭房屋中之202室於
    林雯潔自殺後之租金減損比例達43.8％，系爭201室於上開事
    發後空屋期間達5個月始再以7,700元出租，租金減損比例達
    37.4％，如以上開減損比例平均後計算，原告所受損失至少
    亦有185萬2,862元（計算式：【7萬0,500元×43.8％＋7萬0,50
    0元×37.4％】÷2÷30×1,942＝185萬2,862元），爰依民法第184
    條第1項、第432條、第433條規定及類推適用民法第432條、
    第433條規定，請求被告負損害賠償責任。並聲明：㈠被告應
    給付原告189萬3,903元，及自起訴狀繕本送達翌日起至清償
    日止，按週年利率5％計算之利息。㈡願供擔保，請准宣告假
    執行。
二、被告則以：被告之母林雯潔長年單獨生活，以往均由林雯潔
    自行簽約租屋居住，惟此次租屋因年齡較大，且原告要求須
    子女出面簽約，被告始基於協助及子女的立場應原告之請求
    ，於承租人欄用印簽訂系爭租約，由林雯潔居住在系爭201
    室，惟林雯潔110年2月5日在該房屋內自縊死亡。是系爭租
    約實際承租人係林雯潔，被告僅係應原告要求始在系爭租約
    承租人處用印，故被告不負損害賠償責任。倘認承租人為被
    告，林雯潔為使用人，林雯潔之注意義務應與被告相同，並
    非無過失責任。又被告非林雯潔之監護人，對其並無監督義
    務，且林雯潔並無精神科就醫紀錄，於簽約時精神狀況正常
    無異狀，被告無從預料林雯潔有自殺之舉，而林雯潔自縊前
    或自縊時被告均不在場，無法防免，故被告已盡善良管理人
    注意義務。另租金形成合意之原因多端、各承租人談判能力
    有別及租屋市場本會自然波動，不能以事後租金減少逕自推
    論係林雯潔自縊所致，況凶宅未必造成租金減少，尚因人之
    宗教信仰、心理素質、文化背景及價值理念等而有所差異，
    且租賃物之價值減損及租金減少均為純粹經濟上損失，承租
    人無須負賠償之責，原告依民法第184條第1項前段、第432
    條、第433條規定及類推適用民法第432條、第433條規定，
    請求被告負損害賠償責任，顯屬無據。此外，倘若系爭房屋
    受有損害，依系爭租約第10條第7項約定，被告賠償責任應
    以押金2萬4,600元為上限，故原告請求189萬3,903元，顯無
    理由。再者，被告前有支付原告押金2萬4,600元，原告迄今
    尚未返還，被告主張以此部分金額與原告之請求為抵銷。並
    聲明：㈠原告之訴駁回。㈡如受不利之判決，被告願供擔保，
    請准宣告免為假執行
三、得心證之理由：
  ㈠原告主張類推適用民法第433條之規定，請求被告負損害賠償
    責任部分：
　⒈按因承租人之同居人或因承租人允許為租賃物之使用、收益
    之第三人應負責之事由，致租賃物毀損、滅失者，承租人負
    損害賠償責任。民法第433條定有明文。而對照民法第224條
    、第433條之規定內容可知，民法第433條之規定，性質上屬
    於債務人為其代理人或使用人行為負責的規定，為民法第22
    4條規定的確認性、具體化規定，因此在解釋民法第433條規
    定的責任成立要件時，理當應參酌民法第224條規定的責任
    成立要件，其中就歸責原理而言，民法第433條規定的承租
    人損害賠償責任，與民法第224條規定的債務人之履行輔助
    人責任相同，均係一「無過失責任」。從而，因承租人之同
    居人，或因承租人允許為租賃物之使用收益之第三人，未盡
    善良管理人注意義務違反租賃物保管義務，致租賃物毀損滅
    失者，不問承租人本人有無故意或過失，或承租人本人有無
    違反租賃物保管義務之情事，承租人即須負損害賠償責任。
    又民法第433條規定，係承接第432條規定而來。前者係承租
    人為他人行為負責之規定；後者係承租人為自己行為負責之
    規定。是以，該等規定所稱「毀損滅失」之意義，須從「租
    賃物保管義務」所欲保護之法益觀之，民法第432條第1項課
    予承租人有「租賃物保管義務」，其目的在維護租賃物之用
    益價值及交換價值。鑑於房屋因自殺成為凶宅，雖不致在物
    理上對於房屋造成直接損傷或降低使用效益，惟衡之我國民
    情，一般社會大眾對於凶宅，仍多存有嫌惡、畏懼之心理，
    對居住其內之住戶，易造成心理之負面影響，礙及生活品質
    ，故房屋之使用、收益、處分權能，既然受到影響，其用益
    價值或交換價值，當然有所貶損，且價值減損程度不亞於其
    物理上之毀損、滅失，雖從法條文義觀之，此種情形，非當
    初立法時所得預見，然本於民法第432條、第433條之規範目
    的，應係課予承租人維護租賃物之「用益價值」及「交換價
    值」，以免出租人遭受意外之損害，此部分之損害未規定，
    屬法律漏洞，基於相同事物應為相同處理、有損害即應填補
    之原則，自應類推適用前開規定。
　⒉經查，原告主張其與被告於109 年12月11日簽署系爭租約，
    約定被告自109年12月11日起至110年12月10日止，每月以租
    金1萬2,300元之代價承租系爭201室，而被告之母林雯潔於1
    10年2月5日於上開租屋處自縊死亡等事實，業據其提出系爭
    租約為證（見本院卷第27至35頁），並為被告所不爭執（見
    本院卷第145、146頁），堪信為真實。又參以內政部所制訂
    公布住宅租賃契約書範本之租賃標的現況確認書第8項次記
    載：「本租賃住宅（專有部分）是否曾發生兇殺、自殺、一
    氧化碳中毒或其他非自然死亡之情事…」等內容（見本院卷
    第38、39頁），足認凶宅係指發生他殺或自殺等非自然因素
    死亡事件之房屋而言。再觀之被告向原告承租系爭201室後
    ，於林雯潔居住使用系爭201室期間，在其內自縊自殺身亡
    ，雖無致系爭201室有何毀損、滅失或功能損壞，然依前揭
    說明，系爭201室已因林雯潔之自殺行為成為凶宅，則系爭2
    01室之收益價值亦因該行為而減損，自應類推適用民法第43
    3條之規定，由被告負損害賠償責任。
  ⒊至原告另主張其依民法第184條第1項、第432條、第433條規
    定及類推適用民法第432條等法律關係為本件請求等情，與
    前開本院認定上開部分為同一之聲明，請求本院選擇有利訴
    訟標的及事實為判決，因其前開所舉之請求為有理由，自無
    再予論述選擇合併之上揭部分有無理由之必要，附予說明。
  ㈡原告主張被告負擔損害賠償之範圍部分：　　　　
　⒈按負損害賠償責任者，除法律另有規定或契約另有訂定外，
    應回復他方損害發生前之原狀；不能回復原狀或回復顯有重
    大困難者，應以金錢賠償其損害，民法第213條第1項、第21
    5條分別定有明文。又民法第216條規定，損害賠償除法律另
    有規定或契約另有訂定外，應以填補債權人所受損害（積極
    損害）及所失利益（消極損害）為限。既存利益減少所受之
    積極損害，須與責任原因事實具有相當因果關係，始足當之
    。又依通常情形，或依已定之計劃、設備或其他特別情事，
    可得預期之利益，視為所失利益。該所失利益，固不以現實
    有此具體利益為限，惟該可得預期之利益，亦非指僅有取得
    利益之希望或可能為已足，尚須依通常情形，或依已定之計
    劃、設備或其他特別情事，具有客觀之確定性。另當事人已
    證明受有損害而不能證明其數額或證明顯有重大困難者，法
    院應審酌一切情況，依所得心證定其數額，民事訴訟法第22
    2條第2項定有明文。
  ⒉原告主張林雯潔自殺後，以系爭201室租金減損比例41.5％，
    或以系爭201室及202室租金平均減損比例即40.6％（計算式
    ：【43.8％＋37.4％】÷2＝40.6％）為計算基礎，再乘以系爭房
    屋之4間套房總租金及原告得使用系爭房屋之剩餘日期1,942
    日，計算原告所受之損害等語。然查：
　⑴觀諸原告自承系爭房屋經其裝修改建隔間為4間套房，其僅將
    系爭201室出租予被告，並有分別將其餘3間套房出租予訴外
    人等節（見本院卷第15至16頁），並有租賃契約可稽（見本
    院卷第43至81、203至211頁）。可知系爭房屋之各套房間，
    有各自使用之獨立空間，並分由不同承租人使用，是系爭20
    1室發生非自然死亡事件，尚難認會直接影響系爭房屋其餘3
    間套房之使用，故原告請求被告賠償系爭201室以外部分之
    損害，應屬無據。
　⑵另關於系爭201室因前開事件所致損害額部分，雖原告經本院
    詢以調查證據時，有表示將此部分委請臺北市不動產估價師
    公會鑑定（見本院卷第159、160、164頁），然嗣又撤回該
    部分調查證據之聲請（見本院卷第187頁），致未能由該公
    會就此部分為鑑定。而本院審酌林雯潔係於系爭201室內自
    縊身亡，就一般交易習慣之認知及依我國社會民情，對於居
    住之處所發生有人自殺身亡之事故，多存有嫌惡畏懼心理，
    就居住其內之住戶，除會對居住品質心生疑懼，且會在心理
    層面造成相當之負面影響，礙及生活品質，是原告主張之後
    承租系爭201室之承租人將因畏懼而影響收益價值等情，尚
    符合一般經驗法則，堪為採信。復依據系爭201室收益面斟
    酌，其於系爭租約原租賃期間（即109年12月11日至110年12
    月10日）出現非自然身故情狀下對收益價值影響，即以事發
    前之租金1萬2,300元，比對事發後之每月租金7,200元（110
    年3月1日至110年5月31日）、7,700元（110年11月3日至110
    年12月2日），有租賃契約可憑（見本院卷第73至81、193至
    202頁），該等期間確有造成租金短少1萬5,300元（計算式
    ：【1萬2,300元－7,200元】×3個月＝1萬5,300元)、4,600元
    （計算式：【1萬2,300元－7,700元】×1個月＝4,600元）之情
    形，且系爭201室於110年6月至10月共計5個月未經出租而受
    有租金損害6萬1,500元（計算式：1萬2,300元×5＝6萬1,500
    元），再衡量系爭租約原租賃以外之期間，系爭201室於110
    年12月3日至111年11月2日間，業經原告以每月7,700元之代
    價出租予訴外人，堪認此段期間每月租金較系爭租約之短少
    部分，亦屬原告客觀可確定利益之損害額，共計5萬0,600元
    （計算式：4,600元×11個月＝5萬0,600元）。準此，本院認
    定原告受有喪失收益之損害總計為13萬2,000元（計算式：1
    萬5,300元＋4,600元＋6萬1,500元＋5萬0,600元＝13萬2,000元
    ），自得請求被告賠償。
　⑶至原告主張其於111年11月2日與訴外人之前述租期後，尚受
    有喪失租金收益之損害部分，因其並未舉證證明系爭201室
    在該租期後亦一定能順利出租，且不動產租賃與否，將受房
    地產景氣及鄰近環境優劣等主、客觀情事而有不同，原告此
    部分主張僅屬其主觀臆測而不具有客觀之確定性，非屬民法
    第216條所指之消極損害，原告自無權請求被告賠償。另被
    告辯稱依據系爭租約第10條第7項約定，其賠償責任應以押
    金2萬4,600元為上限等情，然細譯系爭租約第10條第7項約
    定：「承租人因本契約或租賃關係所生之損害賠償請求權應
    以押金全額為上限。」等內容（見本院卷第31頁），可知該
    條文義乃指承租人因該租約之法律關係而對於出租人有損害
    賠償請求權時，其可得請求之金額限定以押金為範圍，並非
    係承租人本身負損害賠償責任時，得以該約定作為賠償額上
    限之依據，是被告前開所辯，並無理由。
  ㈢被告主張抵銷抗辯部分：
　⒈按二人互負債務，而其給付種類相同，並均屆清償期者，各
    得以其債務，與他方之債務，互為抵銷，民法第334條第1項
    前段定有明文。次按押租金之主要目的在於擔保承租人履行
    租賃債務，故租賃關係消滅後，承租人如有欠租或其他債務
    不履行時，其所交付之押租金，發生當然抵充之效力。
　⒉查原告迄今尚未返還被告因系爭租約支付之押金2萬4,600元
    一事，為兩造所不爭執（見本院卷第222頁），則被告自得
    以此主張抵銷積欠原告之本件債務，是經抵銷後，被告應賠
    償原告10萬7,400元（計算式：13萬2,000元－2萬4,600元＝10
    萬7,400元）。
　㈣末按給付無確定期限者，債務人於債權人得請求給付時，經
    其催告而未為給付，自受催告時起，負遲延責任。其經債權
    人起訴而送達訴狀，或依督促程序送達支付命令，或為其他
    相類之行為者，與催告有同一之效力。遲延之債務以支付金
    錢為標的者，債權人得請求依法定利率計算之遲延利息。應
    付利息之債務，其利率未經約定者，亦無法律可據者，週年
    利率為5％。民法第229條、第233條第1項及第203條分別定有
    明文。查原告本件請求屬給付無確定期限，應於被告受催告
    而未履行時，始發生遲延責任。又原告請求被告給付上開款
    項，自有以起訴狀繕本送達被告作為催告之意思表示，上開
    書狀繕本於110年8月3日送達被告，此有送達證書附卷可稽
    （見本院卷第127頁），依前揭說明，原告請求自起訴狀繕
    本送達翌日即110年8月4日起至清償日止，按週年利率5％計
    算之利息，即屬有據。　　
四、綜上所述，原告類推適用民法第433條規定，請求被告給付1
    0萬7,400元，及自110年8月4日起至清償日止，按週年利率5
    ％計算之利息，為有理由，應予准許。逾此範圍之請求，為
    無理由，應予駁回。又本判決所命之給付金額未逾50萬元，
    依民事訴訟法第389 條第1 項第5 款規定，應依職權宣告假
    執行；並依同法第392 條第2 項依職權為被告如預供擔保，
    得免為假執行之宣告。至原告敗訴部分，其假執行之聲請已
    失所依據，應予駁回。
五、本件事證已臻明確，兩造其餘攻擊防禦方法及提出之證據資
    料，經本院斟酌後，認均不足以影響本判決之結果，自無逐
    一詳予論駁之必要，併此敘明。
六、訴訟費用負擔之依據：民事訴訟法第79條。 
中　　華　　民　　國　　111 　年　　4 　　月　　15　　日
                  民事第七庭    法　官　溫祖明
以上正本係照原本作成。
如對本判決上訴，須於判決送達後20日內向本院提出上訴狀。如
委任律師提起上訴者，應一併繳納上訴審裁判費。
中　　華　　民　　國　　111 　年　　4 　　月　　15　　日
                                書記官  李佳儒